【裁判字號】    97,易,1212
【裁判日期】    970923
【裁判案由】    毀損
【裁判全文】
臺灣板橋地方法院刑事判決              97年度易字第1212號
公  訴  人  臺灣板橋地方法院檢察署檢察官
被      告  子○○
            壬○○
上列被告因損害債權案件，經檢察官提起公訴（96年度偵字第
27268 號），本院判決如下：
    主  文
子○○、壬○○均無罪。
    理  由
一、公訴意旨略以：被告子○○與壬○○係父子關係，分別為張
    寶釵（本院另案審理中）之夫與子，張寶釵於民國93年9 月
    5 日，在臺北縣板橋市○○路275 巷19號，自任互助會會首
    ，召集包含如附表所示之辛○○等人為互助會員，共計四十
    二人，約定每人每會新臺幣（下同）二萬元，會期至97年1
    月5 日止，採內標方式標會，每月5 日晚上7 時開標，並由
    張寶釵負責收取標金，交付得標會款等事宜。詎張寶釵竟基
    於為自己不法所有及偽造文書之概括犯意，利用各互助會員
    彼此不完全認識，且未完全到場參與開標之機會，於上述互
    助會期間，冒用丑○○○（共參加三會，即標單上編號16阿
    章、編號18阿美及編號19峻宏）之名義，偽造標單參與競標
    ，標得會款三次，致使會員陷於錯誤，仍繼續給付標金，足
    以生損害於活會及被冒標之會員。又張寶釵於96年3 月5 日
    無故擅自停標該互助會後，藉由分別開立面額六十二萬元之
    本票乙紙（另開立總金額為五十二萬元本票十紙）予如附表
    編號1 至6 號辛○○等六人，及於96年3 月6 日聲請與如附
    表編號7 至11號庚○○等五人調解之方法，在臺北縣板橋市
    調解委員會成立調解，訛稱願分期償還活會會員們之會款。
    張寶釵及被告子○○、壬○○均明知辛○○等十一人已取得
    上開本票及調解筆錄之執行名義，為圖規避前揭債務，竟共
    同基於損害全體活會會員債權之犯意連絡，於96年3 月6 日
    將子○○所有址設臺北縣中正路275 巷75之3 號之房屋出售
    ，及於96年3 月9 日將張寶釵所有址設臺北縣板橋市○○路
    356 號3 樓之4 之房屋出售予陳冠任。另於96年4 月13日將
    張寶釵擔任上開互助會會首所得之會款及出售上開房屋之款
    項，以壬○○名義購買址設臺北縣樹林市○○街○段167 巷
    11號之房屋一棟。嗣張寶釵於一個活會支付十一萬五千元（
    按應係十一萬六千元）予如附表編號1 至6 號辛○○等六人
    ，支付十一萬二千元予如附表編號8 至11號丁○○等五人後
    ，旋即於96年5 月5 日正式倒會，拒絕依本票及調解內容履
    行義務，且避不見面，辛○○等十一人始知上情。因認被告
    二人所為，均係涉犯刑法第356 條之損害債權罪等語。
二、按犯罪事實應依證據認定之，無證據不得認定犯罪事實；又
    不能證明被告犯罪者，即應諭知無罪之判決，刑事訴訟法第
    154 條第2 項、第301 條第1 項分別定有明文。次按認定犯
    罪事實所憑之證據，雖不以直接證據為限，間接證據亦包括
    在內，然而無論直接證據或間接證據，其為訴訟上之證明，
    須於通常一般人均不致有所懷疑，而得確信其為真實之程度
    者，始得據為有罪之認定，倘其證明尚未達到此一程度，而
    有合理之懷疑存在時，即難遽採為不利被告之認定，最高法
    院88年度臺上字第954 號判決意旨可資參照。
三、本件公訴意旨認被告二人涉犯上開損害債權罪，無非係以被
    告二人坦承知悉張寶釵倒會及出售、買入前述各該房屋之供
    述、告訴人乙○○、己○○、戊○○、甲○○、寅○○、癸○○、丑○○○、庚○○、丁○○、張文、辛○○等人之
    指訴、證人吳根富、林金珠、李榮宗、陳春生之證述、調解
    委員會調解書及張寶釵所開立之本票、上開房屋之買賣契約
    書、土地登記申請書各一份暨被告壬○○彰化銀行帳戶之交
    易明細資料為其主要論據。訊據被告二人固坦承張寶釵在系
    爭互助會96年3 月5 日倒會後，於96年3 月6 日與大部分告
    訴人在板橋市調解委員會調解成立，需負責賠償各該告訴人
    款項，被告子○○並有出售上開板橋市○○路、新海路房屋
    ，後並出資二百萬元以被告壬○○名義購買上開樹林市○○
    街房屋等事實，惟均堅決否認有損害債權之犯行，辯稱：被
    告子○○在知悉張寶釵倒會前，即於96年2 月間以其名下所
    有上開板橋市○○路房屋向臺北縣板橋市農會貸款二百萬元
    ，供作購買樹林市○○街房屋之自備款，渠等早於96年2 月
    11日即已簽約、給付定金，同時申請房屋貸款八百萬元，4
    月份才獲核撥貸款，購屋款項並非出自張寶釵之財產。後渠
    等知悉張寶釵倒會後，便出售上開板橋市○○路、新海路房
    屋，目的即係用來償還各該互助會員之債務，並非有意脫產
    。其中板橋市○○路房子出售所得四百九十萬元中，二百萬
    元係直接用來償還原先農會之貸款以塗銷抵押權設定，實際
    上僅拿到二百九十萬元，其中二百二十餘萬元用來償還一名
    會腳吳土圩，二十餘萬元償還張寶釵之姊張寶鳳；板橋市○○路之房子出售總價二百二十萬元扣除原先貸款六十餘萬元
    後，償還告訴人丑○○○六十餘萬元，該二間房屋之餘款約
    數十萬元亦係用來償還其他會腳，渠等並非出於損害債權之
    故意而出售、購買上開房屋等語。
四、證人丑○○○、庚○○、丁○○、張文、吳根富、宋國戩
    、林金珠、李榮宗、陳春生等人偵查中於檢察事務官前所為
    之證述，雖均係被告以外之人於審判外之陳述，然經本院於
    審判期日調查證據時提示被告二人並告以要旨後，被告二人
    均未於言詞辯論終結前表示異議，且本院審酌上開證人或係
    倒會案件之被害人、或係經辦不動產過戶、貸款事宜之代書
    、承辦人、或係單純買受系爭房屋之人，前與被告二人均無
    怨隙，衡情當無攀誣構陷被告二人之動機，是渠等於案發後
    記憶猶新之際所為之陳述，可信性甚高，如引為證據，應屬
    適當，依刑事訴訟法第159 條之5 規定，即均有證據能力。
五、經查：
(一)被告子○○為張寶釵之夫、被告壬○○為張寶釵之子，張寶
    釵於上開時間自任會首召集系爭互助會，嗣於96年3 月間倒
    會，開立本票予附表編號1 至6 所示辛○○等六人，並於同
    年3 月6 日、7 日在臺北縣板橋市調解委員會與告訴人庚○○、癸○○、張文、丑○○○等人調解成立，同意分期償
    還積欠之會款，該調解書後經法院核定得為執行名義。又被
    告子○○於96年3 月6 日將其名下上開板橋市○○路之房屋
    以四百九十萬元之價格出售予吳土圩（登記其女丙○○名下
    ）、張寶釵名下之上開新海路房屋，亦以二百二十萬元之價
    格出售予陳春生（登記其子陳冠任名下），被告子○○並出
    資二百萬元以被告壬○○名義購買上開樹林市○○街房屋，
    而於96年4 月4 日方過戶登記予壬○○等事實，為被告二人
    所供承不諱，核與證人丑○○○、庚○○、丁○○、張文
    、吳根富、宋國戩、林金珠、李榮宗、陳春生等人於偵查中
    之證述大致相符，並有互助會名冊、各該調解書、土地、建
    物登記謄本、土地登記申請書及買賣契約書、本票影本等資
    料附卷可稽，是此部分之事實堪以認定，合先敘明。
(二)按刑法第356 條之損害債權罪，係指債務人於將受強制執行
    之際，意圖損害債權人之債權，而毀壞、處分或隱匿其財產
    者，是此處所指之財產，自係指債務人之財產而言。本件被
    告子○○雖係張寶釵之夫，然系爭板橋市○○路之房屋，原
    所有權人係登記為被告子○○，有土地及建物所有權狀各一
    份在卷可按，即應為被告子○○所有之物，復無證據證明該
    房屋實際上為張寶釵所有或兩人所共有，是該棟房屋，尚難
    逕認屬本件債務人張寶釵之財產，即非為各該告訴人債務之
    總擔保。從而被告子○○就該板橋市○○路之房屋所為之處
    分或設定負擔，及如何運用其因此所取得之貸款或出售價款
    ，乃屬其個人管理處分其財產權之自由，其既非債務人，自
    不構成損害債權罪。
(三)關於上開樹林市○○街之房屋部分，被告子○○於96年2 月
    間以上開板橋市○○路之房屋作為擔保，向板橋市農會貸款
    二百萬元，並於96年2 月8 日撥款乙節，有其板橋市農會存
    摺影本一份在卷可按，而被告壬○○係於同年2 月13日向林
    千枝簽約購買上開樹林市○○街房屋，並於當日以即期支票
    （現金票）支付一百萬元價款、同年3 月29日支付現金四十
    萬元價款等情，亦有東森房屋不動產買賣契約書一份在卷可
    按（參見96年度他字第3579號偵查卷第99至102 頁）。而依
    卷附上開被告子○○板橋市農會帳戶存摺及被告壬○○中國
    信託存款帳戶交易明細表所載，被告子○○確實於96年2 月
    12日匯款七十萬元至被告壬○○帳戶（此並有匯款之存入憑
    證一紙附卷可稽），並於同年2 月13日開立十八萬元之支票
    ，被告壬○○亦於同日開立九十萬元之支票；又被告子○○
    亦確於同年3 月23日、3 月29日分別提領現金二十萬元、四
    十七萬五千元，被告壬○○帳戶則無大額提款記錄，是上開
    資金明細雖與前述支付房屋價款之金額並非完全吻合，但時
    間點均在交付購屋價款之前，且合計金額差距不大，足徵被
    告二人稱購屋之自備款係被告子○○貸款二百萬元支付等情
    ，並非無據。又被告壬○○嗣以上開房屋作為擔保向中國信
    託貸款八百萬元，並於96年4 月11日獲得核貸撥款，隨即開
    立同額之支票，亦核與上開不動產買賣契約書所載於96年4
    月11日交付尾款支票及現金共計八百二十萬元之情在時間點
    及金額方面均屬吻合，亦可徵此部分之購屋資金來源係被告
    壬○○貸款所得，與張寶釵之財產無涉，應無疑義。
(四)再就上開板橋市○○路之房屋而言，該屋原為張寶釵於84年
    底所購入，96年2 、3 月間被告子○○與張寶釵共同委託林
    金珠、李榮宗以二百二十萬元將該屋售予陳春生等情，業據
    證人林金珠、李榮宗及陳春生於偵查中證述甚詳，並有該屋
    之土地、建物所有權狀、房地產買賣契約書及收據各一份在
    卷可按（參見上開他字卷註明張寶釵資料之卷第26、27頁及
    本卷之第117 至119 頁）。而依該買賣契約書所載及證人陳
    春生所述，應係在96年3 月6 日簽約，陳春生並當場交付一
    百萬元，再於同年3 月9 日交付七十萬元，再一星期後付清
    尾款。另張寶釵於84年12月間交屋時，曾設定一百二十萬元
    之最高限額抵押權予國泰世華商業銀行，嗣於房屋售予陳春
    生之後，至96年3 月23日登記移轉所有權予陳春生之子陳冠
    任前，於96年3 月14日因清償而取得國泰世華銀行之抵押權
    塗銷同意書，進而於96年3 月23日塗銷該抵押權登記乙節，
    亦有抵押權塗銷同意書、他項權利證明書、異動索引各一份
    在卷可參（參見上開他字卷註明張寶釵資料卷之第30至34頁
    ），可徵當時張寶釵應係向國泰世華銀行貸款約一百萬元，
    是被告子○○稱該屋售予陳春生時，尚有貸款本息約六十餘
    萬元需清償等情，應屬有據，從而此部分售屋實際所得，應
    僅約為一百五十餘萬元。再查張寶釵倒會後，依告訴人辛○○、戊○○、己○○、寅○○、甲○○及乙○○於偵查中所
    述，張寶釵有拿給渠等各十一萬六千元（參見上開他字卷本
    卷第12、17頁），告訴人庚○○稱倒會後其名下庚○○及癸○○兩會各拿回十一萬二千元，告訴人丁○○稱有拿回七萬
    二千元（均參見上開他字卷第54頁）；又依各告訴人所述，
    每會之損失金額為六十二萬元（每會二萬元、倒會時已至第
    三十一會），而告訴人張文稱其損失金額為五十萬八千元
    ，可稱其亦應曾拿回十一萬二千元（參見上開他字卷第54頁
    ）；另告訴人丑○○○於警詢中稱其名下三會各拿回兩期分
    期款十一萬二千元（參見96年度偵字第15059 號偵查卷第4
    頁），上開償還各告訴人之款項總計即已達一百四十四萬元
     (6 X116,000+6X112, 000+72000=1,440,000)，加上售屋之
    零星花費及其間之生活開支後，實與前述售屋實際所得之一
    百五十餘萬元相距不遠，是被告子○○、張寶釵出售上開板
    橋市○○路房屋所得，幾乎均用以償還積欠各該告訴人之債
    務甚明，顯難認渠等出售上開房屋，具有損害各該告訴人債
    權之意圖，至為灼然。
六、綜上所述，本件板橋市○○路之房屋乃係被告子○○之財產
    ，並非債務人張寶釵之財產，即與張寶釵之債務無關，而事
    後被告二人購買樹林市○○街房屋之資金來源，乃為被告子
    ○○以上開板橋市○○路房屋作為擔保之貸款所得二百萬元
    ，及被告壬○○以其名義向中國信託申辦之八百萬元房屋貸
    款，亦均非來自張寶釵之財產。另被告子○○雖與張寶釵一
    同出售張寶釵名下之上開板橋市○○路房屋，然售屋實際所
    得幾乎均用以償還各該告訴人，業如前述，尚難認渠等出售
    上開房屋係基於損害各該告訴人債權之意圖，即與損害債權
    罪之構成要件尚屬有間。是本件依調查所得之證據，本院認
    對被告二人是否有公訴意旨所指損害債權之行為，認猶有合
    理之懷疑，並未達有罪之確信。此外，復無其他足夠之積極
    證據可資證明被告二人確有公訴意旨所指之損害債權犯行，
    揆諸前揭法條及判決意旨，不能證明被告二人犯罪，自應諭
    知被告二人無罪之判決。
據上論斷，應依刑事訴訟法第301 條第1 項，判決如主文。
本件經檢察官吳宗光到庭執行職務。
中    華    民    國    97    年    9     月    23    日
                  刑事第十四庭  法  官 張紹省
以上正本證明與原本無異。
如不服本判決應於送達後十日內向本院提出上訴狀。
                                書記官 周雅玲
中    華    民    國    97    年    9     月    30    日
附表：
 ┌──┬───┬──┬──┬─────────────┬──────┐
 │編號│會  員│參加│繳款│   犯   罪   方   法      │詐欺金額    │
 │    │      │會數│期數│                          │            │
 ├──┼───┼──┼──┼─────────────┼──────┤
 │  1 │辛○○│ 1  │  31│張寶釵於無故停標後，以開立│五十萬四千元│
 │    │      │    │    │面額六十二萬元本票乙紙（另│（繳交三十一│
 │    │      │    │    │開立總金額為五十二萬元本票│期六十二萬會│
 │    │      │    │    │十紙）之方式，訛稱願分期償│錢，扣除取回│
 │    │      │    │    │還活會會員之會款，俾利用分│之十一萬五千│
 │    │      │    │    │期償還之期間積極脫產，並於│元後之差額）│
 │    │      │    │    │支付十一萬六千元後，即拒不│            │
 │    │      │    │    │支付死會會錢。            │            │
 ├──┼───┼──┼──┼─────────────┼──────┤
 │  2 │乙○○│ 1  │  31│同上                      │同上        │
 ├──┼───┼──┼──┼─────────────┼──────┤
 │  3 │己○○│ 1  │  31│同上                      │同上        │
 ├──┼───┼──┼──┼─────────────┼──────┤
 │  4 │戊○○│ 1  │  31│同上                      │同上        │
 ├──┼───┼──┼──┼─────────────┼──────┤
 │  5 │甲○○│ 1  │  31│同上                      │同上        │
 ├──┼───┼──┼──┼─────────────┼──────┤
 │  6 │寅○○│ 1  │  31│同上                      │同上        │
 ├──┼───┼──┼──┼─────────────┼──────┤
 │  7 │庚○○│ 1  │  31│張寶釵於無故停標後，以聲請│五十萬八千元│
 │    │      │    │    │調解之方法，在臺北縣板橋市│（繳交三十一│
 │    │      │    │    │調解委員會成立調解，訛稱願│期六十二萬會│
 │    │      │    │    │分期償還活會會員之會款，俾│錢，扣除取回│
 │    │      │    │    │利用分期償還之期間積極脫產│之十一萬二千│
 │    │      │    │    │，並於支付十一萬二千元後，│元後之差額）│
 │    │      │    │    │即拒不支付死會會錢。      │            │
 ├──┼───┼──┼──┼─────────────┼──────┤
 │  8 │癸○○│ 1  │  31│同上（庚○○以其兒子癸○○│同上        │
 │    │      │    │    │名義參加一會）            │            │
 ├──┼───┼──┼──┼─────────────┼──────┤
 │  9 │張文│ 1  │  31│同上                      │同上        │
 ├──┼───┼──┼──┼─────────────┼──────┤
 │ 10 │丁○○│ 2  │  31│同上（丁○○參加二會，即標│三十二萬八千│
 │    │      │    │    │單上編號12丁○○及編號13謝│元          │
 │    │      │    │    │蕙鎂，因謝蕙鎂部分為死會，│            │
 │    │      │    │    │僅取回七萬二千元）        │            │
 ├──┼───┼──┼──┼─────────────┼──────┤
 │ 11 │楊洪美│ 3  │  31│同上（丑○○○共參加三會，│一百五十二萬│
 │    │玉    │    │    │即標單上編號16阿章、編號18│四千元（即五│
 │    │      │    │    │阿美及編號19峻宏，均遭張寶│十萬八千元乘│
 │    │      │    │    │釵冒標，各僅取回十一萬二千│以三個會）  │
 │    │      │    │    │元）                      │            │
 ├──┴───┴──┴──┴─────────────┼──────┤
 │                                             合  計 │六百四十萬六│
 │                                                    │千元        │
 └──────────────────────────┴──────┘


司法院資訊處製作；財團法人民間司法改革基金會備份。
